ACORDAO-COMPLETO-2545350

ACÓRDÃO 4295/2022 ATA 26/2022 - PRIMEIRA CÂMARA

VISTOS, relatados e discutidos estes autos de embargos de declaração opostos por José Donato de Araújo Neto contra o Acórdão 1611/2022-TCU-Primeira Câmara;
ACORDAM os Ministros do Tribunal de Contas da União, reunidos em Sessão da 1ª Câmara, diante das razões expostas pelo Relator, em:
9.1. com fulcro nos arts. 32, inciso II, e 34 da Lei 8.443/1992, conhecer dos presentes embargos de declaração para, no mérito, rejeitá-los;
9.2. dar ciência ao embargante.

Embargos de declaração em tomada de contas especial

Primeira Câmara

Município de Canavieira - PI.

3. Interessados/Responsáveis/Recorrentes:
3.1. Interessado: Ministério do Desenvolvimento Social (extinta) (05.526.783/0001-65).
3.2. Responsável: José Donato de Araújo Neto (XXX.964.843-XX).
3.3. Recorrente: José Donato de Araújo Neto (XXX.964.843-XX)..

13.1. Ministros presentes: Benjamin Zymler (na Presidência), Walton Alencar Rodrigues (Relator), Vital do Rêgo e Jorge Oliveira.
13.2. Ministro-Substituto presente: Weder de Oliveira.

WALTON ALENCAR RODRIGUES

Ministro Walton Alencar Rodrigues.

Trata-se de embargos de declaração opostos por José Donato de Araújo Neto contra o Acórdão 1611/2022-TCU-Primeira Câmara, que negou provimento ao recurso de reconsideração que interpôs contra o Acórdão 10200/2020-TCU-Primeira Câmara:
 (...) 
II - DO DIREITO
- DO ERRO. OMISSÃO. CONTRADIÇÃO. PRESCRIÇÃO. MATÉRIA DE ORDEM PÚBLICA. DA PRESCRIÇÃO DA INSTAURAÇÃO DE TOMADA DE CONTAS ESPECIAL - TC Processo 010.844/2018-0. TEMA 899 DO STF. REPERCUSSÃO GERAL. SUPERAÇÃO DO PRAZO QUINQUENAL. SUPERAÇÃO DO PRAZO DECENAL - DATA DOS FATOS E NOTIFICAÇÃO DA RECORRENTE
Inicialmente, convém salientar a prescrição administrativa da pretensão de instauração de Tomada de Contas Especial por esse Tribunal de Contas da União, consequentemente, sua penalidade ressarcitória. Devendo ser reconhecida por esta Corte de Contas, POR SER MATÉRIA DE ORDEM PÚBLICA. - Da Prescrição/Decadência Administrativa. Prazo Quinquenal (05 anos) .
Ora, a presente Tomada de Contas Especial foi instaurada somente no ano de 2018, ou seja, mais de 5 (cinco) anos da ocorrência dos fatos, visto que, as datas das ocorrências quanto a ora Recorrente/Justificante, segundo consta os autos, é referente ao período de 2008, dessa forma, está acobertada pela prescrição administrativa.
A análise superficial do presente caso já revela, de início, um elemento evidente: o longo decurso de prazo entre os fatos supostamente irregulares, instauração da presente Tomadas de Contas e a decisão do Tribunal de Contas da União.
O tempo é, como se sabe, um fator a que o Direito confere importância decisiva. O decurso do tempo é capaz de consolidar situações de fato que não podem mais ser discutidas, a despeito de serem elas regulares ou não. Trata-se, aqui, da concretização dos princípios da segurança jurídica e da confiança, basilares num Estado Democrático de Direito.
É por conta disso que o sistema jurídico criou institutos como a preclusão temporal (que consolida uma situação processual pelo decurso do tempo) , a coisa julgada e soberanamente julgada (que dão efeitos definitivos às decisões não suscetíveis de recurso) e a teoria do fato consumado, todos com o objetivo de preservar a eficiência e segurança.
Nesse sentido, é necessário tecer algumas considerações acerca das atribuições do Tribunal de Contas da União, senão veja-se. 
É cediço que, no âmbito de cada unidade federativa, existe o controle interno do próprio Poder e o externo, este a cargo do Poder Legislativo, com o auxílio dos Tribunais de Contas.
Tal poder-dever está disposto no art. 71 da Constituição Federal.
Ademais, o §3º do art. 71 da CF estipula que as "decisões do Tribunal de que resulte imputação de débito ou multa terão eficácia de título executivo".
Ou seja, após ser garantido o contraditório e a ampla defesa, o Órgão de Controle externo julga as contas e, somente após a decisão final, é que se pode executar judicialmente, com coercitividade, a obrigação de ressarcir o erário, configurando-se tal etapa como necessária e imprescindível para o exercício do direito de cobrança.
Entretanto, não há prazo específico - previsto legalmente - envolvendo a tomada de contas especial e de cobrança de eventuais valores decorrentes das decisões dos Tribunais de Contas. No âmbito federal e infralegal, o TCU aplica o prazo decenal (será discutido posteriormente) , diante do teor do art. 6º, II , da Instrução Normativa TCU 71, de 28 de novembro de 2012.
O que há, do ponto de vista doutrinário e jurisprudencial, no âmbito federal, é a adoção supletiva do art. 1º da Lei 9.873/1999 (que dispõe sobre a "prescrição para o exercício de ação punitiva pela Administração Pública Federal, direta e indireta") , in verbis:
 (...) 
Considerando que a atividade de controle externo, a cargo do Poder Legislativo e auxiliado pelo Tribunal de Contas, é exercida, mutatis mutandis, como poder de polícia administrativa lato sensu, cujo objeto é agir preventiva ou repressivamente em face da ocorrência de ilícito que possa causar ou cause prejuízo ao erário, entende-se aplicável o prazo quinquenal punitivo para os casos de ressarcimento aos cofres públicos, salvo em se tratando de fato que também constitua crime, ocasião em que a prescrição reger-se-á pelo prazo previsto na lei penal.
Até porque, como garantia fundamental do cidadão fiscalizado, conforme visto, é etapa obrigatória a efetivação do contraditório e da ampla defesa no processo de tomada de contas para que, após o regular processo administrativo, culmine-se com o título executivo extrajudicial que enseje a cobrança judicial visando ao ressarcimento ao erário.
Assim, o Tribunal de Contas ou o órgão de controle interno que proceda à tomada de contas especial possui o prazo de cinco anos para finalizá-la (decisão condenatória recorrível) , sob pena de não poder mais fazê-lo por decurso do tempo razoável para tanto.
No caso dos autos e especificamente quanto ao ora Recorrente/Embargante, como já relatado, é referente as contas julgadas irregulares, com a imposição de débito correspondente às parcelas repassadas ao Município de Canavieira pelo Fundo Nacional de Assistência Social (FNAS) , no exercício de 2008, na modalidade fundo a fundo, a título de cofinanciamento federal de ações continuadas de assistência social, no âmbito do Sistema Único de Assistência Social (SUAS) , com o objetivo de executar os serviços de Proteção Social Básica (PSB) e Proteção Social Especial (PSE) - datas de ocorrência das parcelas entre 15/2 e 30/12/2008, contudo, a presente Tomada de Contas Especial foi instaurada somente em 2018, ou seja, mais de 5 (cinco) anos da ocorrência dos fatos.
Dessa forma, está atingida pela instituição da prescrição a pretensão punitiva deste TCU, consequente, qualquer obrigação/imputação de ressarcimento ao erário.
Não há que se falar aqui - é bom que se diga - em imprescritibilidade. É que a regra constitucional do §5° do art. 37 aplica-se apenas às ações de reparação. Todavia, os processos administrativos, por não serem judiciais, não se confundem com o instituto da ação, sendo, portanto, prescritíveis. Aliás, na esteira da melhor doutrina, sequer se haveria que falar em prescrição (e, portanto, em imprescritibilidade) vez que se trata, em verdade, de decadência - perda do direito da administração, mas não propriamente perda do direito de ação.
Sobre o prazo prescricional aplicável, deve ser mencionado que persiste o entendimento pela Suprema Corte (STF) no sentido de que "a prescrição da pretensão punitiva do TCU é regulada integralmente pela Lei nº 9.873/1999, seja em razão da interpretação correta e da aplicação direta desta lei, seja por analogia" (MS 32.201/DF, Rel. Min. Roberto Barroso) .
O Exmo. Ministro Gilmar Mendes no julgamento do RE 636.886/AL, de relatoria do Ministro Alexandre de Moraes - Tema 899 da Sistemática de Repercussão Geral, que que fixou a tese "É prescritível a pretensão de ressarcimento ao erário fundada em decisão de Tribunal de Contas", em seu voto deixou claro o prazo prescricional de 05 (cinco) anos para finalização da Tomadas de Contas Especial por parte do TCU, veja-se:
O Superior Tribunal de Justiça enfrentou a matéria em julgado recentíssimo e de importância fundamental, no qual reviu seu antigo posicionamento e adotou, de maneira explícita, a tese de que a pretensão de condenação em tomada de contas especial submete-se a prazo prescricional:
 (...) 
O REsp 1.480.350/RS deixa claro dois pontos: o primeiro deles é que a tomada de contas especial, não sendo "ação", não está sujeita à regra da imprescritibilidade prevista no texto constitucional. O segundo é que a Tomada de Contas Especial não é ação de ressarcimento, mas sim procedimento administrativo de imputação de débito o que, logicamente, não faria incidir a regra da imprescritibilidade. Não é demais lembrar, no ponto, que regras que prevejam imprescritibilidade são, por definição, restritivas de direito, devendo, assim, ser interpretadas restritivamente.
Nos termos do voto do Ministro Relator, Benedito Gonçalves, a questão posta diante do STJ era em tudo idêntica à questão suscitada na presente Exceção:
 (...) 
Isso quer dizer que a tomada de contas especial, não sendo ação, não pode se subsumir no termo "ação de ressarcimento", vez que sequer ação é. Trata-se, como tantas vezes já dito, de procedimento administrativo, que não se confunde com o instituto da ação, de natureza judicial.
E não se pense que não há consequências advindas da distinção fundamental entre procedimento administrativo e ação. Ora, enquanto que na tomada de contas especial o ônus da prova incumbe ao responsável pela aplicação dos recursos repassados, característica intrínseca do processo de prestação ou tomada de contas; na ação de ressarcimento, imprescritível, o ônus da prova do efetivo prejuízo ao erário incumbe a quem pleiteia o ressarcimento, perante o Poder Judiciário.
Foi nesse sentido que o STJ entendeu que "não é razoável cogitar, mediante singelo raciocínio lógico, que ex-gestor público permaneça obrigado a provar que aplicou adequadamente verbas públicas após 30, 40 ou 50 anos dos fatos a serem provados, em flagrante vulneração dos princípios da segurança jurídica e da ampla defesa, bases do ordenamento jurídico". E concluiu:
 (...) 
Tem-se, assim, que a exceção constitucional à regra da prescritibilidade pressupõe o exercício da jurisdição e a efetiva prova do prejuízo ao erário e da responsabilidade do seu causador, ônus de quem pleiteia. Isso quer dizer que ela somente se aplica às ações de ressarcimento, e não aos procedimentos - distintos do instituto da ação - que visam imputação de débito e que estão fundadas em ordem inversa de distribuição de ônus da prova.
No caso, não se está a falar em perda de direito de ação, mas em perda do direito para a instauração de um procedimento administrativo. Portanto, ainda que alguns doutrinadores utilizam o termo "prescrição administrativa" (quando o correto seria decadência administrativa) .
Também é necessário observar que o STF já decidiu, no julgamento do Mandado de Segurança 31.344, que se aplica o instituto da decadência no âmbito de processos junto aos Tribunais de Contas, incidindo, inclusive, a regra quinquenal do art. 54 da Lei 9.784/99:
 (...) 
Mas há mais: mesmo que se procure uma analogia integradora, ela deve ser encontrada nas regras que preveem o prazo prescricional de 05 (cinco) anos nas ações em que a Fazenda Pública é parte.
No RESp 1.480.350-RS, o STJ enfrentou a matéria e entendeu, nos termos que voto do Relator, "que não há motivo bastante para distiguir a hipótese dos autos ao das regras específicas similares, em que a Administração possui o prazo de 5 anos para apurar infrações, ou mesmo da regra geral que impõe o prazo de 5 anos para as ações dos administrados contra a Administração".
E, note-se, a regra de prescrição em 05 (cinco) anos pode ser encontrada em diversos dispositivos legais versando tanto sobre ações do administrado contra a Fazenda, quanto desta contra aquela, razão pela qual serve como base para sua aplicação analógica ao presente caso.
Veja-se, por exemplo, o art. 1º da Lei 9.873/99, prevendo prazo de cinco anos para a ação punitiva da Administração Pública Federal no exercício do poder de polícia; os arts. 173 e 174 do CTN, prevendo o prazo de cinco anos para a constituição do crédito tributário e para a respectiva ação de cobrança; o art. 142 da Lei 8.112/90, que prevê o prazo prescricional de cinco anos para a ação disciplinar em face de servidor público; o já citado art. 54 da Lei 9.784/99, que estabelece prazo geral de cinco anos para a Administração anular os atos administrativos de que decorram efeitos favoráveis ao administrado; além de muitos outros dispositivos - como o art. 23 da Lei 8.429/92; Art. 13, §1º da Lei 9.847/99; art. 1º da Lei 6.838/80 - todos prevendo prazo prescricional/decadencial de cinco anos.
Conclui-se, assim, que (i) a tomada de contas especial no âmbito do TCU não é imprescritível; (ii) a tomada de contas especial, por não ser ação judicial, não se enquadra na exceção constitucional da imprescritibilidade das ações de ressarcimento; (iii) o prazo prescricional/decadencial da tomada de contas especial, por interpretação analógica e aplicação da regra geral de prescrição, é de cinco anos, conforme assentado pelo próprio Superior Tribunal de Justiça e Supremo Tribunal Federal.
Portanto, a inércia do Tribunal de Contas da União e da Administração Federal- que só deflagraram o processo da tomada de contas especial 10 (dez) anos após a ocorrência do fato, demonstra, cabalmente, a incidência da decadência (ou prescrição) administrativa, que deve ser reconhecida por este Juízo com o fim de extinguir o presente processo de Execução.
III - DOS PEDIDOS
ANTE O EXPOSTO, requer o conhecimento e provimento destes Embargos de Declaração para, imprimindo-lhes efeitos infringentes: corrigir o erro/omissão/contradição acima apontado, especificamente, seja declarada a prescrição da presente Tomada de Contas Especial em razão de ter sido alcançada pela prescrição administrativa, já que decorreu mais de cinco anos para sua instauração

Ivan Lopes de Araujo Filho (14.249/OAB-PI).

Procurador Rodrigo Medeiros de Lima.

TCE. FUNDO NACIONAL DE ASSISTÊNCIA SOCIAL. EXERCÍCIO 2008. CONTAS IRREGULARES. DÉBITO. MULTA. RECURSO DE RECONSIDERAÇÃO. NÃO CONHECIMENTO. EMBARGOS DE DECLARAÇÃO. PRESCRIÇÃO. CONHECIMENTO. REJEIÇÃO.

TOMADA DE CONTAS ESPECIAL (TCE)

Secretaria de Recursos (Serur); Secretaria de Controle Externo de Tomada de Contas Especial (SecexTCE).

Trata-se de embargos de declaração opostos por José Donato de Araújo Neto contra o Acórdão 1611/2022-TCU-Primeira Câmara, que negou provimento ao recurso de reconsideração que interpôs contra o Acórdão 10200/2020-TCU-Primeira Câmara.
	A decisão originária foi exarada em tomada de contas especial que julgou irregulares suas contas, imputando-lhe débito e multa, em razão da não comprovação da regular aplicação dos recursos do Fundo Nacional de Assistência Social (FNAS) , no exercício de 2008.
	O embargante alega omissão e contradição da decisão quanto à ocorrência da prescrição.
	Não procedem os argumentos apresentados.
	O voto que fundamentou a decisão embargada tratou expressamente do tema prescrição, considerando o impacto das recentes decisões do Supremo Tribunal Federal no RE 636.886/AL (tema 899 da repercussão geral) sobre a jurisprudência pacificada nesta Corte.
	Até finalização e julgamento dos trabalhos determinados pelo Acórdão 459/2022-TCU-Plenário, continuam a ser aplicadas a imprescritibilidade do dano ao Erário e a prescrição decenal da pretensão punitiva.
	Assim, conheço dos embargos opostos por José Donato de Araújo Neto para, no mérito, rejeitá-los.
	Feitas essas considerações, voto para que o Tribunal adote a minuta de acórdão que submeto ao Colegiado.
TCU, Sala das Sessões, em 2 de agosto de 2022.
WALTON ALENCAR RODRIGUES 
Relator